最高法院刑事判決　　　　　　　　　　　　　　　八十七年度台上字第二八一四號
　　上　訴　人　甲○○
右上訴人因偽造有價證券等罪案件，不服台灣高等法院中華民國八十六年三月十二日
第二審更審判決（八十五年度上更(二)字第八三八號，起訴案號：台灣台北地方法院檢
察署八十一年度偵字第二○六八一號），提起上訴，本院判決如左：
    主  文
原判決撤銷，發回台灣高等法院。
    理  由
本件原判決認定上訴人即被告甲○○與陳政權（第一審共同被告，業經原法院判處罪
刑確定）於民國七十八年八月間，在台北市○○路○段二十八號七樓成立堯升汽車有
限公司（下稱堯升公司），經營違規車輛拖吊業務，由陳政權擔任董事長，實際負責
該公司業務，上訴人為總經理，七十八年十二月間，陳政權以公司資金不足，向上訴
人借用新台幣（下同）八百萬元(嗣後清償五百萬元，尚欠三百萬元)，又向康財實業
有限公司（下稱康財公司）以附條件買賣方式購買拖吊車，價款連同利息共計二千零
十三萬四千四百七十六元，因康財公司要求上訴人為連帶保證人，上訴人為保障其前
開債權及連帶責任，乃向陳政權要求陳某應與公司其他股東共同簽發面額三百萬元及
二千零十三萬四千四百七十六元之本票各一紙交其為擔保，二人竟基於犯意聯絡，由
陳政權於七十九年一月初某日，在該公司內，未經股東林錦坤等人之同意，偽造彼等
為發票人之本票二紙，其中三百萬元之本票發票日為七十八年十二月十八日，另一紙
面額二千零十三萬四千四百七十六元之本票發票日為七十八年十二月二十一日，到期
日均為七十九年三月十八日，並盜蓋存放於公司之林錦坤、吳政憲、盧二麟、吳黃秀
枝、翁邱碧綢之印章，又偽造葉悅、孫順安、陳義一、謝西雄之印章加蓋於該二紙本
票上，陳政權並加蓋自己之印章後將該二紙本票交予上訴人收受。七十九年十一月初
，因公司未正常營運，陳政權乃與上訴人協議將公司移轉予上訴人經營，二人乃另行
起意，基於犯意聯絡，未經股東林錦坤、吳政憲、盧二麟及吳黃秀枝之同意，擅自偽
造彼四人之股東同意書，於七十九年十一月九日，委由不知情之公司職員胡燕姝轉委
託不知情之稅務代理人持向台北市政府建設局辦理公司股東變更登記，將林錦坤等人
之股權移轉於上訴人及其家人承受，使台北市政府建設局承辦之公務員將該不實之事
項登載於職務上所掌之公文書，足生損害於林錦坤等人及台北市政府建設局對公司登
記管理之正確性等情，因將第一審判決關於上訴人之上開部分撤銷改判，論處上訴人
偽造有價證券及行使偽造私文書罪刑，固非無見。
惟查：(一)審判期日之訴訟程序專以審判筆錄為證；又第二審審判長依刑事訴訟法第
九十四條訊問被告後，應命上訴人陳述上訴之要旨，同法第四十七條、第三百六十五
條分別定有明文。本件上訴人涉犯偽造有價證券、行使偽造私文書、使公務員登載不
實及詐欺等罪嫌，經第一審判決，認定四罪均能證明而互相間有方法結果之牽連犯關
係，而依偽造有價證券罪論處有期徒刑三年二月，被告及檢察官不服，均提起上訴（
見上訴字卷八、十一頁），但依原審審判筆錄之記載，審判長於審判期日對被告為人
別訊問後，僅命上訴人即被告陳述上訴理由，並未命另一上訴人即檢察官陳述上訴要
旨，檢察官亦未自行陳述，致無從明其上訴之範圍，揆諸首開說明，其所踐行之程序
顯不合法，原判決對檢察官之上訴究竟有無理由，未加說明論斷，亦有刑事訴訟法第
三百七十九條第十二款上段之違背法令。(二)犯罪事實之認定，應憑真實之證據，如
未能發現相當證據，或證據不足以證明，自不能以推測或擬制之方法，以為裁判基礎
。本件上訴人始終否認有偽造有價證券情事，辯稱：案內本票二紙，係由陳政權所交
付，其收受時，本票上發票人印章均已蓋妥，其與陳政權間並無犯意聯絡及行為分擔
云云。查依原判決認定之事實，案內本票二紙係由陳政權所偽造，並由陳政權盜蓋林
錦坤等人之印章，又偽造葉悅等人之印章加蓋於該二紙本票上，再加蓋陳政權之印章
後始將該二紙本票交付上訴人收受。依此事實，並無積極證據證明上訴人參與其事，
前經本院發回更審，業已指明，原審仍未查明上訴人參與何種偽造行為，徒以上訴人
為堯升公司總經理，應知股東林錦坤等人不可能同意簽發本票供為擔保，仍要求陳政
權與其他股東共同簽發本票，乃以推測或擬制之方法，認定上訴人顯然明知並默示同
意陳政權偽造，因而論上訴人共同偽造有價證券罪刑，按之前開說明，自難謂為適法
。又檢察官起訴書僅指訴上訴人與陳政權共同偽造案內本票關於林錦坤、謝西雄、孫
順安、盧二麟、吳政憲、葉悅、吳黃秀枝為發票人部分，原審何以得就偽造發票人陳
義一、翁邱碧綢部分，一併審判，未見原判決加以說明，亦嫌理由不備。再案內本票
除林錦坤、謝西雄、孫順安、盧二麟、吳政憲、葉悅、吳黃秀枝、陳義一、翁邱碧綢
外，尚有裴信豐為發票人（見偵字第一八六八三號卷五頁），而原審並未認定發票人
裴信豐部分，亦出於上訴人偽造，自不得宣告沒收，乃竟諭知沒收該二張本票而將發
票人裴信豐部分一併沒收，自有違誤。(三)上訴人一再辯稱：堯升公司因經營不善，
虧損累累，經股東會決議出讓，並由盧二麟以外之股東共同書立委任授權書委任董事
長陳政權、總經理甲○○、監察人裴信豐、董事吳政憲全權處理出售轉讓事宜，另股
東盧二麟則早於公司召開第二次股東會議時即宣布退出，陳政權亦返還其入股金，故
授權書已經全體股東之同意，嗣於七十九年九月二十七日由陳政權攜帶堯升公司之營
業執照、公司印章、股東印章及讓渡書夥同伊及翁識、胡燕姝等人前往李志男律師事
務所，原欲委託該律師辦理讓渡事宜並見證，詎買方蔡重益未前來，李律師事務所之
助理葉辰男親自將前開文件、印章交還陳政權攜回，陳政權急於出售堯升公司未果，
康財公司又催逼債務甚急，已打算拍賣上訴人所提供設定抵押之不動產，乃要伊承受
，康財公司亦表示若由伊承受堯升公司，其對堯升公司之債權追索可暫緩，且各股東
復均撒手不管，伊不得已始接受陳政權及康財公司之建議而接下堯升公司云云（見原
審更一卷九一、九二、一四○、一四一頁、二六一至二六三頁、原審更二卷二七至二
九、九二至九四頁）。查依卷附堯升公司七十九年三月六日董事會會議紀錄記載，主
席陳政權表示「有關盧二麟退股，如賣高出之價錢，則以歸還鄧總為優先」，上訴人
表示「盧二麟要求讓公司以賣股之方式扣除成本讓其拿回，其餘之款先歸還」，林錦
坤建議「因有些股東堅持要賣，在未拍賣出去之下，以陳董所提之營運方針繼續營運
」，並由陳政權、吳政憲、裴信豐及上訴人組成拍賣小組（見原審更一卷四五、四六
頁、更二卷一○五至一○七頁），堯升公司七十九年四月十日之董事會會議紀錄記載
，謝西雄建議「解決公司出讓問題，如欲繼續營運，一定要保持正常，最終目的是盡
快把公司出讓」，孫順安表示「要解決公司出讓問題是否停止公司營運」，林錦坤建
議「儘快解決出讓問題，是否願挪出一筆預支廣告費」（見原審更一卷五○、五一頁
），另堯升公司股東於七十九年三月六日出具之委任授權書記載，堯升公司擬以改組
方式經營，特授權該公司董事長陳政權、總經理甲○○、監察人裴信豐、董事吳政憲
全權處理股權出售轉讓等事宜（見原審更一卷一四三頁、更二卷一一二頁），該公司
監察人裴信豐亦稱：「委任授權書是我寫的，簽名是他們（指股東）當場簽的，因公
司營運不好，開會後委託我們四人去賣，當時公司有欠甲○○債務，我一直催他（指
陳政權）去變更股東名冊，他一直沒有作，我有把印章給他，後來債權人一直催我們
付款，大家就都不管」等語（見原審更一卷一七八、一七九、二○三、二○四頁、更
二卷六七頁），股東盧二麟亦稱：退股時，陳政權有開支票給我，但在七十八年底支
票就退票等語（見原審更一卷一七九頁），證人即李志男律師事務所職員葉辰男亦證
稱：「七十九年九月間甲○○和陳政權、翁識（股東翁邱碧綢配偶）等四人帶有關印
章及資料，要將公司轉讓他人，買受人蔡某未依約前來，我們就將有關印章、資料還
給甲○○和陳政權，到（同年）十月間，陳政權、甲○○和翁識到李律師事務所，說
他們經營不善，請求將公司登記給甲○○，由甲○○負責對外一切債務，李律師才代
為發函給各債權人」等語（見一審卷二二四、二二五頁、原審更一卷八九頁、更二卷
四六頁），翁識對於偕同陳政權等人至上開律師事務所亦不否認（見一審卷二二五頁
），並有李志男律師事務所催告堯升公司債權人登記債權之催告函影本暨由上訴人代
堯升公司清償債務後由債權人出具之收據影本在卷可稽（見一審卷一九八至二一○頁
）。是上訴人前開辯解，並非毫無根據。按堯升公司之股東除盧二麟外，其他既均於
股東會議決定將公司出售，並出具委任授權書授權上訴人及董事長陳政權、監察人裴
信豐、董事吳政憲全權處理股權出售轉讓事宜，而盧二麟於堯升公司決定出售前又已
宣告退股，並由陳政權交付支票抵償其退股金，嗣後堯升公司未能售出，其債權人康
財公司等催討債務甚急，受委任處理股權出售轉讓事宜之監察人裴信豐、董事吳政憲
及其他股東復均撒手不管，上訴人因而接受陳政權及康財公司之建議承受堯升公司，
並代清償堯升公司之債務，則上訴人縱將有關股權變更登記之資料交付堯升公司之職
員胡燕姝辦理，其主觀上是否有偽造文書之故意，即非無審究之餘地。實情究竟如何
﹖原審未根究明白，而以股權之變更登記非上訴人及陳政權、裴信豐、吳政憲等人全
部到齊處理，遽行判決，亦嫌速斷。以上諸端，或為上訴意旨所指摘，或為本院得依
職權調查之事項，應認原判決仍有撤銷發回更審之原因。
據上論結，應依刑事訴訟法第三百九十七條、第四百零一條，判決如主文。
中      華      民      國    八十七    年      八      月    二十七    日
                              最高法院刑事第十一庭
                                  審判長法官  曾  有  田
                                        法官  林  永  茂
                                        法官  陳  宗  鎮
                                        法官  劉  介  民
                                        法官  魏  新  和
      右正本證明與原本無異
                                              書  記  官
中      華      民      國    八十七    年      九      月      一      日
